臺灣高等法院刑事判決　　　　　　　　100年度上易字第265號
上　訴　人　臺灣板橋地方法院檢察署檢察官
被　　　告　吳沂樺
上列上訴人因被告詐欺案件，不服臺灣板橋地方法院99年度易字
第1792號，中華民國99年12月22日第一審判決（起訴案號：臺灣
板橋地方法院檢察署99年度調偵字第211 號），提起上訴，本院
判決如下：
     主    文
上訴駁回。
     理    由
一、公訴意旨略以: 被告吳沂樺自民國95年6 月20日起，在新北
    市○○區○○路1 段91號之住處召集合會，且自任會首，會
    員連同會首共計36會，約定每會新臺幣（下同）2 萬元，會
    期自95年6 月20日至98年5 月20日止，採內標制，每月20日
    20時在其位於上址之住處開標（下稱系爭合會），邀集呂枝
    梅、黃錦珠、黃清草、吳呂寶菜、告訴人何雲濤等人參加上
    開合會，並由其負責收取會員之會款及交付合會金事宜。詎
    被告於96年8 月間，明知合會已處於不能繼續進行之狀態，
    竟未宣告倒會，利用告訴人關於倒會資訊之落差致告訴人陷
    於錯誤，繼續交付合會會款，自96年9 月20日起至97年10月
    20日止，總計向告訴人何雲濤收取14期會款達425,800 元，
    被告隨即將之用以清償對他人之債務，嗣因被告於97年11月
    20日週轉不靈對外宣布倒會，告訴人始知悉前情，因認被告
    涉犯刑法第339 條第1 項之詐欺取財罪。
二、按犯罪事實應依證據認定之，無證據不得認定其犯罪事實；
    又不能證明被告犯罪者，即應諭知無罪之判決；刑事訴訟法
    第154 條第2 項、第301 條第1 項分別定有明文。又檢察官
    就被告犯罪事實，應負舉證責任，並指出證明之方法，刑事
    訴訟法第161 條第1 項定有明文。因此，檢察官對於起訴之
    犯罪事實，應負提出證據及說服之實質舉證責任。倘其所提
    出之證據，不足為被告有罪之積極證明，或其闡明之證明方
    法，無從說服法官以形成被告有罪之心證，基於無罪推定之
    原則，應為被告無罪判決之諭知，而不能以推測或擬制之方
    法，以為裁判基礎（最高法院92年度臺上字第128 號及40年
    度台上字第86號判決意旨參照）。次按，刑法上詐欺罪之成
    立，要以加害者有不法取得財物之意思而實施詐欺行為，被
    害者因此行為，致表意有所錯誤而為財產上處分，受有損害
    ，且加害者所用行為，堪認為詐術者，始足當之（最高法院
    19年上字第1699號、46年臺上字第260 號判例意旨參照）；
    從而，行為人如非自始基於不法所有之意圖，以詐術使人交
    付財物，或交付財物者並無損害，或者所受損害，非由欺罔
    行為陷於錯誤所致，均不得遽以詐欺罪相繩。
三、本件公訴人認被告涉有詐欺取財罪嫌，無非以告訴人於偵查
    中之指述，及證人呂枝梅、黃錦珠於偵查中之證述，認被告
    明知系爭合會自96年8 月20日（即第16會）即無法繼續進行
    ，仍向告訴人收取合會會款，而以此方式施用詐術，並有互
    助會單3 張等為其主要論據。
四、訊據被告固對於在前開時、地自任會首召集系爭合會，每會
    之標金為2 萬元，採內標制，會期自95年6 月20日起至98年
    5 月20日止等情不諱，並有系爭合會之互助會單在卷可稽（
    見他字第4374號卷第4 頁）；惟堅決否認有何詐欺取財犯行
    ，辯稱意旨略以：系爭合會至倒數第7 會時，因有會員倒會
    ，且剛好我的公司又出現狀況，我已無法再承擔，才於97年
    11月間召集活會會員告知系爭合會無法再進行，並表明合會
    會款會慢慢攤還。後來我還分3 次給付告訴人共18萬元會款
    ，最後1 次係於98年5 月20日付告訴人3 萬元。系爭合會於
    第16會即96年8 月20日時仍有標會，會員標到會後，所支付
    的會款有現金，亦有以其夫林明甫為負責人之臺揚木業有限
    公司（下稱臺揚公司）為名義所開立之支票，然不論我有無
    開票，均有給付會款。96年12月間雖有退票記錄，但有標到
    會的人我還是都有給付會款。我並未蓄意欺騙告訴人，且非
    蓄意倒會等語。
五、本院查：
（一）告訴人為系爭合會之會員，而系爭合會進行至97年11月20
      日，被告即宣告倒會等情，除為被告所是認外，復據告訴
      人指訴甚詳（見他字卷第4374號第1 頁）。
（二）依據告訴人於偵查中供稱：伊之前有跟過被告的會1 次，
      那次會有完成，而且被告的先生是新莊獅子會會長，伊認
      為被告及其先生很有信用，才會跟被告的會；被告第16會
      就倒會沒有告訴伊，直到伊繳到第29會才告訴伊等語（見
      他字卷第4374號卷第18頁、第30頁），則告訴人之所以會
      認為被告有詐欺取財，乃係因被告在系爭合會進行至第16
      會即行倒會，竟未告知告訴人，而仍向其收取會款。然而
      ，合會會首因資金之需求而召集其他會員共組合會，從召
      集會員、開標、收取合會會款，使合會能正常運作，合會
      會首乃是居於關鍵地位；惟合會會首在合會進行中，因資
      力不足而宣布倒會，是否能因此即認該會首乃係利用召集
      合會之機會，以倒會之方式對其他會員施用詐術，而構成
      詐欺取財之刑事犯罪，尚需詳細探究會首在合會進行中，
      是否曾對會員施用詐術？其施用詐術之具體手段為何？絕
      非僅憑會首用以支付會款之票據已有信用不良之紀錄，之
      後因資力不足倒會，無法讓合會進行，即遽認會首已有施
      用詐術而構成詐欺取財。
（三）參以證人李麗珠於偵查中證述：伊以「李麗珠」、「熊春
      富」名義參加系爭合會，在97年5 、6 月間有標到1 會等
      語（前開卷第42頁）；另證人黃錦珠於偵查中證稱：伊參
      加系爭合會，於97年3 月標取合會金（見前開卷第43頁）
      ，足徵系爭合會於第16會（即96年8 月20日）後，仍有繼
      續開標及投標之事實，並無倒會情事；而卷附之告訴人所
      提互助會單之記載（見調偵字第211 號卷第13頁），其編
      號5 、7 、8 、10、18、22、30號共7 位會員之標金欄記
      載「活會」或空白，其餘會員之標金欄位均有標示該會員
      之得標金額，故依系爭合會到期日之98年5 月20日往回推
      算之結果，該合會進行至第29會（即97年11月20日），而
      在此之前合會運作均屬正常，並無所謂在第16會即倒會、
      無法進行之情況；是告訴人指稱被告第16會就倒會沒有告
      訴伊，直到伊繳到第29會才告訴伊而有詐欺之犯行云云，
      非屬可信，公訴人據此推認被告明知系爭合會96年8 月20
      日已處於不能繼續進行之狀態，竟未宣告倒會，仍以向告
      訴人繼續收取會款之方式施用詐術，自難憑採。
（四）被告固於95年4 月7 日已被通報為拒絕往來戶，而被告之
      夫林明甫所經營之臺揚公司，亦於96年12月31日有退票紀
      錄，有法務部票據信用資訊連結作業列印資料在卷可稽（
      見本院卷第11頁至第14頁）；然依據證人黃清草於原審審
      理時證稱：伊有參加系爭合會，係編號29、30號記載的「
      新協豐」，第1 會伊有標到，被告全部支付現金，標到後
      死會的錢被告有繼續給伊，第1 個會標到後被告付錢給伊
      ，隔月伊再去標被告就說不能標了等語（見原審卷二第52
      頁背面），佐以前開合會會單之記載，「新協豐」（即編
      號29部分）之欄位有記載「26」，顯見其係於第26之順序
      標得該會，依97年11月20日已無法開標之時間推算，其標
      得該會之時間應為97年7 月；斯時，被告尚能以現金支付
      證人黃清草前開已得標合會之全部會款，系爭合會之進行
      並無異狀，自難僅因被告於97年11月20日宣布倒會後，即
      以被告或所其夫林明甫所經營臺揚公司之信用不良紀錄，
      即認被告有施用詐術、或有詐欺之不法意圖。
（五）證人呂枝梅於原審審理時到庭證稱：伊有參加系爭合會，
      1 個是編號2 的「呂枝梅」，另1 個是編號3 的「黃錦珠
      」。黃錦珠的部份是因為黃錦珠不願她先生知道她跟會，
      所以黃錦珠的會錢都是交給伊，伊再將會錢交給被告；「
      呂枝梅」名義的會差不多在合會進行3 分之1 時以4500元
      標到，標到後被告以現金支付合會金全額，之後伊有繼續
      交死會會款；後來隔了3 、4 個月，「黃錦珠」名義的會
      也標到了，合會金被告一部份以現金支付，一部份以支票
      支付，支票面額大約是十幾萬元，被告說系爭合會有會員
      標取合會金後跑掉，伊知道被告有困難，就將被告開立之
      支票用來抵後面要繳的死會會款，所以該支票沒有兌現過
      ，系爭合會就伊所知均有繼續進行，因為後面還有很多人
      去標，但進行到何時伊就不知道了等語（見原審卷二第49
      頁背面至第51頁背面），核其所述，固與證人呂枝梅、黃
      錦珠於偵查時證稱其等於97年3 月間、96年間標得合會後
      ，被告開立交付合會金之支票均跳票等語（見他字卷第43
      74號卷第43頁）有所不符；本院審理時再度傳喚證人呂枝
      梅到庭，查明何以如此，證人呂枝梅具結證稱：被告總共
      給我兩張票，1 張是死會用以繳付會款的票，1 張是臺揚
      公司的票，前開死會的票已退票，所以後來我才把這兩張
      票全部還給被告，其中死會的票部分，被告有給我2 萬元
      之現金；臺揚公司的票部分，則抵掉之後應繳之死會會款
      等語（見本院卷第40頁背面、第41頁正面），綜合證人呂
      枝梅前後之證述內容，證人呂枝梅歷次所供稱之內容並無
      矛盾或不同之處。足見證人呂枝梅並未將被告開立用以支
      付合會金之支票兌現，自無經兌現後而有跳票之情事，衡
      以被告於察覺自身經濟狀況困難之際，即將遭人倒會情節
      告知證人呂枝梅，並允以合會金所收執之支票抵付會款方
      式減輕會員之損失，益徵被告並無明知合會已無法進行，
      仍故意向合會會員收取會款之施用詐術行為至明。
（六）按民法債編於88年4 月21日修正增訂第709 條之1 至第70
      9 條之9 合會專節，民法債編施行法並明定前開修正增訂
      條文自89年5 月5 日起施行。依民法第709 條之1 第1 項
      前段規定：「稱合會者，謂由會首邀集二人以上為會員，
      互約交付會款及標取合會金之契約。」又依民法第709 條
      之9 之規定：「會首破產、逃匿或有其他事由致合會不能
      繼續進行時，會首及已得標會員應給付之各期會款，應於
      每屆標會期日平均交付於未得標之會員。但另有約定者，
      依其約定。會首就已得標會員依前項規定應給付之各期會
      款，負連帶責任。」，故遇有已得標會員倒會致合會不能
      繼續進行時，會首及已得標會員應給付之各期會款，應於
      每屆標會期日平均交付於未得標之會員，會首並負有連帶
      責任。參以被告陳稱系爭合會進行中，有會員倒會之情事
      ，而此情亦據證人呂枝梅於原審審理時證稱：我知道倒會
      有一個叫余的人，那個人標了會以後就跑掉等語明確（見
      原審卷二第51頁），揆諸前開規定，被告自應對已得標會
      員應給付之各期會款負連帶責任，是被告以其夫林明甫擔
      任負責人之臺揚公司所簽發之支票給付會款，參之證人呂
      枝梅收取前開臺揚公司支票，事後又將之退還予被告，並
      用以抵付之後應繳之會款（已如前述），顯見被告交付前
      開支票乃屬被告履行前開應負連帶責任之方法，被告並無
      據此免除前開連帶責任之意，自無法據此即認被告以此方
      式支付會款予得標會員，其目的在於貼現應急或挪用會款
      而有施用詐術之故意。
（七）依據證人黃清草於原審審理時證稱：伊所參加之另一個會
      是活會，當他要去標時，被告說會已經停了，不能標了，
      被告說看死會能夠收多少會款，分期給付給活會會員，後
      來就活會之部分，被告每個月大概給伊2 萬或4 萬，目前
      被告沒有欠伊錢，被告已經都慢慢還清了等語（見原審卷
      二第52頁背面、第53頁）；復參以證人呂枝梅、吳呂寶菜
      於原審審理中均證稱：就系爭互助會，被告並無積欠其等
      款項等語（見原審卷二第51頁、52頁背面、54頁）；足證
      被告於系爭合會倒會後之處理方式，已符合上開民法之相
      關規定，倘被告確有利用合會會員關於倒會資訊之落差，
      惡意收取會款後再行宣布倒會，其理應向未得標會員及已
      得標會員收取會款後，即逃之夭夭，豈有盡力去履行應給
      付予得標會員會款之義務，並於97年11月20日宣布倒會後
      ，再行召集未得標會員，並允以分期清償積欠未得標會員
      之款項之可能，顯見被告於系爭合會進行當時，並無為自
      己不法所有之意圖。再者，被告於系爭合會宣布倒會後，
      已有支付告訴人部分款項，亦非全部置之不理；此觀告訴
      人於偵查中自承：97年11月20日被告宣布倒會後，伊有收
      到16萬5000元，但後來餘款就沒有收到了等語（見他字卷
      第4374號卷第1 頁、第17頁）自明；是以，縱被告事後於
      97年11月20日宣布系爭合會無法進行，而就告訴人已繳交
      之互助會款尚未清償，亦屬合會契約債務不履行之民事糾
      葛，無法以事後被告未清償欠款之情節，遽以推認被告主
      觀上有不法之意圖，或客觀上有施用詐術之情事。
六、綜上所述，被告無公訴人所起訴之刑法第339 條第1 項詐欺
    取財之行為；此外，本院遍查本件相關卷證資料，復查尚無
    其他積極證據足以證明被告確有前開犯行，自屬不能證明被
    告犯罪，原審諭知被告無罪之判決，核無違誤。檢察官上訴
    意旨猶執前詞，指摘原判決不當，為無理由，應予駁回。
據上論斷，應依刑事訴訟法第368條，判決如主文。
本案經檢察官劉靜婉到庭執行職務。
中    華    民    國   100    年    4     月    28    日
                  刑事第九庭  審判長法  官  蔡聰明
                                    法  官  許必奇
                                    法  官  蔡守訓
以上正本證明與原本無異。
不得上訴。
                                    書記官  許俊鴻
中    華    民    國   100    年    4     月    28    日